臺灣高等法院民事裁定
109年度抗字第1102號
抗  告  人  李宜謙  



相  對  人  廖泰宇  

            江昕儀  
            尤玉琴  
            李聲明  
            廖林素英
上列當事人間請求侵權行為損害賠償事件，抗告人對於中華民國
109年7月20日臺灣臺北地方法院109年度金字第51號裁定提起抗
告，本院裁定如下：
　　主  文
原裁定廢棄。
　　理  由
一、抗告意旨略以：相對人廖泰宇(下稱廖泰宇)與相對人江昕儀
    、尤玉琴、李聲明、廖林素英(以下個別以姓名稱之，合稱
    江昕儀4人)共同犯銀行法第125條第1項後段之非法經營銀行
    業務罪，經原法院刑事庭以108年度金重訴字第8號判決(下
    稱系爭刑事判決)判處廖泰宇有期徒刑10年8月，伊因廖泰宇
    之犯罪行為而交付投資款，致受有損害，屬上開刑事犯罪之
    直接被害人，江昕儀4人則為依民法應負損害賠償之共同侵
    權行為人，伊自得對廖泰宇及江昕儀4人提起刑事附帶民事
    訴訟。退步言之，縱認本件附帶民事訴訟與刑事訴訟法第48
    7條第1項規定之要件不符，原法院亦應先定期命伊繳納裁判
    費，如逾期未補正，始得裁定駁回，詎原法院未予伊補正之
    機會，逕以起訴不合程式為由，以原裁定駁回伊之起訴，尚
    有未洽，爰依法提起抗告，請求廢棄原裁定等語。
二、按因犯罪而受損害之人，於刑事訴訟程序得附帶提起民事訴
    訟，對於被告及依民法負賠償責任之人，請求回復其損害，
    刑事訴訟法第487條第1項定有明文。準此，提起刑事附帶民
    事訴訟之原告，以直接因犯罪而受損害者為限，至於因犯罪
    而間接或附帶受損害之人，在民事上雖不失有請求損害賠償
    之權，但並非直接被害人，不得於刑事訴訟程序附帶提起民
　　事訴訟。又銀行法第29條及第29條之1 規定係在維護國家有
　　關經營銀行業務，應經許可之制度，貫徹金融政策上禁止非
    法經營銀行業務，以直接維護國家正常之金融、經濟秩序，
    至於存款人權益之保障，屬衍生及間接之目的，其非行為人
    違反此規定之直接被害人，本不得提起刑事附帶民事訴訟。
    惟因刑事附帶民事訴訟本質上與一般民事訴訟無異，刑事訴
    訟法第503條第1項但書、第3 項規定於刑事訴訟諭知無罪、
    免訴或不受理之判決者，經原告聲請時，應將附帶民事訴訟
    移送管轄法院之民事庭，原告則應繳納訴訟費用，即係就原
    不符合同法第487條第1項所定要件之附帶民事訴訟，為兼顧
    原告之程序利益、實體利益及紛爭一次解決之訴訟經濟，允
    原告繳納裁判費後，由民事法院審理，於被告未受有罪判決
    時，原告尚且得聲請移送管轄法院之民事庭，並補繳裁判費
    以補正程式之欠缺，則於被告經判決有罪之情形，尤不應剝
    奪原告繳納裁判費，請求依一般民事訴訟程序解決其紛爭之
    權利，況關於原告是否為因犯罪而受損害之人，或被告是否
    為依民法負賠償責任之人等，法院見解可能不一，非原告所
    能預測，不應由其承受未能正確預測法院見解之風險，故應
    許其得繳納裁判費，以補正起訴程式之欠缺(最高法院民事
    大法庭108年度台抗大字第953號裁定參照)。
三、本件抗告人於原法院刑事庭108年度(原裁定誤載為109年度)
    金重訴字第8號廖泰宇違反銀行法等刑事案件審理中提起附
    帶民事訴訟，請求廖泰宇及江昕儀4人應連帶給付其新臺幣(
    下同)35萬元本息。查系爭刑事判決事實欄記載：「....㈣.
    ...106年6月至107年9月間，廖泰宇與『陳治伸』、『李顧問』
    等人亦承前犯意聯絡，先以召開投資說明會，講解投資案之
    原理與獎金制度、私下遊說等方式，對外招攬不特定人參與
    投資『凱莉星球』案以吸收資金，且於附表九編號5、23至25-
    1所示時間，招募如附表九編號5、23至25-1所示投資人(按
    ：抗告人為系爭刑事判決附表九編號16所示之投資人)加入
    上開『凱莉星球』案；嗣於『凱莉星球』案因發生前述無法按期
    支付紅利、獎金之情事，其等又承前犯意聯絡，以召開投資
    說明會，講解投資案之原理與獎金制度、私下遊說，或聲稱
    得以優惠價格，將投資人在『凱莉星球』之投資平轉至『以太
    世界』等案之方式，向多數不特定投資大眾宣講、招攬投資『
    以太世界』等案以收取資金，除吸收江昕儀、尤玉琴、李聲
    明加入上開投資案，成為會員外....，並自行或經由江昕儀
    、尤玉琴、李聲明等人招募投資大眾加入上開『以太世界』等
    案，或遊說、鼓吹『凱莉星球』案投資者另行投入資金，以平
    轉至『以太世界』等案，其中如附表九編號4-1、5至25-2所示
    投資人則於如附表九編號4-1、5至25-2所示投資時間，以如
    附表九編號4-1、5至25-2所示金額加入或平轉至『以太世界』
    等案」、理由欄記載：「貳、實體部分：關於被告廖泰宇
    部分：....被告廖泰宇與『陳治伸』、『李顧問』等人於上開投
    資期間，陸續在臺合作推行『凱莉星球』案、『以太世界』等案
    ....，對外招攬不特定人參與投資，因而募得如附表六至九
    所示投資人及其他不詳投資者加入上述投資案，其中如附表
    六至九所示投資人係以如附表六至九所示金額加入各該投資
    案(按：抗告人之投資金額為35萬元)....，有凱莉星球（Ka
    iros Planet）、以太世界（Eth World）投資案、兆金皇朝
    投資案文宣資料影本、被告廖泰宇之母廖林素英所申設國泰
    世華商業銀行板東分行帳號000000000000號帳戶清查結果、
    交易明細電子檔、對帳單、大筆資金匯出紀錄綜整、現金存
    入交易紀錄列表、轉帳存入交易紀錄列表....可稽」，並認
    定廖泰宇違反銀行法第29條之1（視為收受存款）、第29條
    第1項（禁止非銀行收受存款）規定，觸犯同法第125條第1
    項後段之非法經營銀行業務罪(見原法院附民卷第56、62、7
    3、165、324頁)，依前揭說明，抗告人僅屬間接被害人，其
    於刑事訴訟程序中附帶提起民事訴訟，請求廖泰宇與江昕儀
    4人應負共同侵權行為人之連帶賠償責任，核與刑事訴訟法
    第487條第1項之要件不合，雖原法院刑事庭誤於109年4月27
    日以109年度附民字第94號裁定移送於原法院民事庭(見原法
    院附民卷第41、42頁)，但為兼顧抗告人之程序利益、實體
    利益、請求權消滅時效期間及紛爭一次解決之訴訟經濟，應
    許抗告人得繳納裁判費，以補正起訴程式之欠缺，乃原法院
    民事庭未先定期命抗告人繳納裁判費，逕以抗告人所為不合
    於刑事附帶民事訴訟之規定為由，依民事訴訟法第249條第1
    項第6款規定，以原裁定駁回抗告人之訴及假執行之聲請，
    自有不當。抗告意旨指摘原裁定不當，聲明廢棄，為有理由
    ，爰由本院予以廢棄，發回原法院另為適法之處理。
四、據上論結，本件抗告為有理由，爰裁定如主文。　　
中　　華　　民　　國　　109 　年　　9 　　月　　8 　　日
                  民事第二十一庭
                        審判長法  官  翁昭蓉
                              法  官  羅惠雯
                              法  官  鍾素鳳
正本係照原本作成。
不得再抗告。
中　　華　　民　　國　　109 　年　　9 　　月　　9 　　日
　　　　　　　　　　　　　    書記官  林吟玲